ACORDAO-COMPLETO-2354832

ACÓRDÃO 4776/2019 ATA 21/2019 - PRIMEIRA CÂMARA

VISTOS, relatados e discutidos estes autos de recurso de reconsideração interposto por José Farias de Castro, ex-prefeito de Brejo/MA (gestão 2009-2012) , contra o Acórdão 3588/2018-TCU-Primeira Câmara;
ACORDAM os Ministros do Tribunal de Contas da União, reunidos em Sessão da 1ª Câmara, ante as razões expostas pelo Relator, em:
9.1. conhecer do recurso de reconsideração, consoante arts. 32, inciso I, e 33 da Lei 8.443/1992, para, no mérito, dar-lhe provimento;
9.2. com fulcro nos art. 1º, inciso I, 16, inciso II, 18 e 23, inciso II, da Lei 8.443/1992, julgar regulares com ressalva as contas do Sr. José Farias de Castro (XXX.776.953-XX) e da Construtora Majestade Ltda.-ME (CNPJ 07.230.701/0001-66) , dando-lhes quitação; e
9.3. dar ciência desta deliberação ao recorrente, à Construtora Majestade Ltda.-ME, ao Procurador-Chefe da Procuradoria da República no Maranhão e à Fundação Nacional de Saúde.

Recurso de reconsideração contra decisão que julgou irregulares as contas do recorrente, com aplicação de débito e multa, em razão da impugnação de convênio que tinha como objeto a execução de sistema de abastecimento de água no Município de Brejo/MA.

Primeira Câmara

Município de Brejo/MA.

3. Recorrente: José Farias de Castro (XXX.776.953-XX).

13.1. Ministros presentes: Walton Alencar Rodrigues (Presidente), Benjamin Zymler e Vital do Rêgo (Relator).
13.2. Ministro-Substituto convocado: Marcos Bemquerer Costa.
13.3. Ministro-Substituto presente: Augusto Sherman Cavalcanti.

VITAL DO RÊGO

Ministro Walton Alencar Rodrigues.

Adoto como relatório a instrução de mérito elaborada no âmbito da Secretaria de Recursos (peça 81) , a seguir transcrita com os ajustes de forma pertinentes, que contou com a anuência do escalão dirigente daquela unidade instrutiva (peça 82) e do representante do Ministério Público junto ao Tribunal de Contas da União (peça 83) , Subprocurador-Geral Lucas Rocha Furtado:
INTRODUÇÃO
1.	Versa a espécie sobre Recurso de Reconsideração interposto por José Faria de Castro (peça 68) , ex-prefeito do município de Brejo - MA (Gestão 2009-2012) , contra o Acórdão 3588/2018-TCU-Primeira Câmara (peça 34) , de relatoria do Ministro Walton Alencar Rodrigues, que possui o seguinte teor:
ACORDAM os Ministros do Tribunal de Contas da União, reunidos em sessão da 1ª Câmara, em:
9.1. Considerar revéis José Farias de Castro e Construtora Majestade Ltda., nos termos do art. 12, § 3º, da Lei 8.443/1992 c/c o art. 202, § 8º, do RI/TCU;
9.2. Com fundamento nos arts. 1º, inciso I, 16, inciso III, alíneas "b" e "c", da Lei 8.443/1992, c/c os arts. 19, caput, e 23, inciso III, da mesma Lei, e com os arts. 1º, inciso I, 209, incisos II e III, 210 e 214, inciso III, do Regimento Interno do TCU, julgar irregulares as contas de José Farias de Castro e Construtora Majestade Ltda., condenando-os solidariamente ao pagamento da quantia a seguir especificada, com a fixação do prazo de quinze dias, a contar da notificação, para comprovar, perante o Tribunal (art. 214, inciso III, alínea "a", do Regimento Interno) , o recolhimento da dívida à Fundação Nacional de Saúde, atualizada monetariamente e acrescida dos juros de mora, calculados a partir da data discriminada, até a data do recolhimento:
	Débito (R$) 
	Data

	239.401,67
	25/3/2009

9.3. com fundamento nos arts. 19, caput, e 57 da Lei 8.443/1992, aplicar a José Farias de Castro  e Construtora Majestade Ltda. multas individuais nos valores a seguir especificados, fixando-lhe o prazo de 15 (quinze) dias, a contar das notificações, para comprovar, perante este Tribunal, nos termos do art. 214, inciso III, alínea "a", do Regimento Interno do TCU, o recolhimento das referidas quantias ao Tesouro Nacional, atualizadas monetariamente desde a data do presente acórdão até as dos efetivos recolhimentos, se forem pagas após o vencimento, na forma da legislação em vigor:
	Responsável
	Multa (R$) 

	José Farias de Castro
	200.000,00

	Construtora Majestade Ltda.
	200.000,00

9.4. Autorizar, desde logo, nos termos do art. 28, inciso II, da Lei 8.443/1992, c/c o art. 219, inciso II, do RI/TCU, a cobrança judicial da dívida caso não atendida a notificação;
9.5. Encaminhar cópia da presente deliberação ao Procurador-Chefe da Procuradoria da República no Maranhão, nos termos do § 3º do art. 16 da Lei 8.443/1992, c/c o § 7º do art. 209 do Regimento Interno do TCU, para adoção das medidas que entender cabíveis, bem como à Fundação Nacional de Saúde.
HISTÓRICO
2.	Originalmente, estes autos tratavam de tomada de contas especial instaurada pela Fundação Nacional de Saúde (Funasa) , em face do Sr. José Farias de Castro, ex-prefeito do município de Brejo/MA (Gestão 2009-2012) , e da Construtora Majestade Ltda. (CNPJ 07.230.701/0001-66) , em razão da impugnação parcial de despesas referentes ao Convênio 1.451/2006, celebrado entre a Funasa e o município de Brejo - MA.
3.	Esse Convênio (peça 1, p. 72-94) tinha como objeto a execução de sistema de abastecimento de água, com vigência prevista para o período de 28/6/2006 a 23/3/2010, no valor total de R$ 666.905,22 (seiscentos e sessenta e seis mil, novecentos e cinco reais, vinte e dois centavos) , sendo R$ 630.000,00 (seiscentos e trinta mil reais) de competência da concedente e R$ 36.905,22 (trinta e seis mil, novecentos e cinco reais, vinte e dois centavos) sob a responsabilidade do convenente, a título de contrapartida.
4.	Os valores sob a responsabilidade da concedente foram transferidos por meio de quatro ordens bancárias, depositadas na agência 0590, conta corrente 11399-9, do Banco do Brasil (peça 2, p. 146, 226-228) , assim discriminados:
	Ordem Bancária
	Data 
	Valor (R$) 

	2007OB908968
	13/8/2007
	210.000,00

	2008OB906903
	17/9/2008
	168.000,00

	2009OB801884
	23/3/2009
	42.000,00

	2009OB801885
	23/3/2009
	210.000,00

	TOTAL
		630.000,00

5.	No mérito, a Unidade Técnica (Secex-CE) realizou a instrução constante da peça 29, transcrita no Relatório (peça 36) , que subsidiou o Voto (peça 35) condutor do Acórdão (peça 34) atacado, cujos excertos, no que dizem respeito ao feito, serão a seguir transcritos:
35. Transcorrido o prazo regimental fixado, mantiveram-se inertes, no que toca a encaminhamentos de alegações de defesa, o Sr. José Farias de Castro e a empresa Construtora Majestade Ltda. Após tentativas malsucedidas de cientificação via aviso de recebimento - AR, a construtora acabou sendo citada mediante edital no Diário Oficial da União (peça 27) . Já o ex-prefeito de Brejo/MA apresentou à lide procurador, na pessoa do contador Walter de Sousa Barros (peça 18) . Não apresentaram, entretanto, outorgante e outorgado, alegações de defesa. Impõe-se, pois, sejam considerados revéis, dando-se prosseguimento ao processo, nos termos do disposto no artigo 12, § 3º, da Lei 8.443/1992.
36. O Convênio 1.451/2006 (Siafi 569476) , firmado entre a Fundação Nacional de Saúde (Funasa) e o Município de Brejo/MA, tinha por objeto a execução de sistema de abastecimento de água no município, conforme plano de trabalho aprovado (peça 1, p. 138-142) .
37. Tanto os relatórios do tomador de contas, quanto o relatório de auditoria da SFCI, amparados pelo parecer técnico da Diesp de 16/4/2014 (peça 3, p. 176) e pelo Parecer Financeiro 158/2015, de 19/8/2015, do setor de prestação de contas da Funasa/MA (peça 4, p. 130-132) , concluíram pela existência de dano ao erário federal da ordem de R$ 239.401,67, valor original de 25/3/2009, correspondente a 38% do montante integral repassado, a ser imputado ao José Farias de Castro (CPF XXX.776.953-XX) , ex-prefeito municipal de Brejo/MA (gestão 2009-2012) , e à Construtora Majestade Ltda. (CNPJ 07.230.701/0001-66) , empresa contratada para a execução da obra, em razão da inexecução parcial do objeto ajustado.
38. Os fatos foram bem circunstanciados nas fases interna e externa desta tomada de contas especial e o dano foi calculado corretamente. Quanto à responsabilização, também se mostrou correta a indicação do ex-prefeito José Farias de Castro (gestão 2009-2012) , por ter sido o gestor dos recursos impugnados, solidariamente com a da empresa contratada, Construtora Majestade Ltda., por não ter solucionado as pendências solicitadas por meio de notificações.
39. Quanto ao ex-prefeito Ornar de Caldas Furtado Filho (gestão 2005-2008) , em ofício datado de 15/09/2014, havia informado à Funasa o ajuizamento de ação de improbidade administrativa e ressarcimento ao erário em desfavor do ex-prefeito José Farias de Castro; e em ofício datado de 28/10/2014 tinha solicitado que fosse instaurado processo de tomada de contas especial para apuração das ilegalidades do Convênio 1.451/2006. A municipalidade, assim, resguardou-se do gravame de inadimplências relativamente ao feito, adstrito à administração do Sr. José Farias de Castro. 
40. Diante do acima narrado, da revelia dos responsáveis, e inexistindo, nos autos, elementos que permitam concluir pela ocorrência de boa-fé ou de outros excludentes de culpabilidade nas condutas dos alcançados pela TCE, propõe-se que as presentes contas sejam julgadas irregulares e que os responsáveis sejam condenados em débito solidário, bem como, que lhes seja aplicada a multa prevista no art. 57 da Lei 8.443/1992.
6.	O Ministério Público junto ao Tribunal de Contas da União (MPTCU) , por meio do Parecer constante da peça 32, na linha do entendimento da Unidade Técnica, entendeu haver o débito, mas manifestou-se de forma divergente quanto à inserção da Construtora Majestade Ltda. no polo passivo da relação processual quanto ao julgamento de suas contas, mencionando inclusive a existência de incidente de uniformização de jurisprudência sobre esse tema nos autos do TC Processo 013.967/2012-6.
7.	A ressalva do MPTCU diz respeito tão somente ao julgamento pela irregularidade das contas dessa empresa, mas não do débito a ela imputado, tampouco da multa proposta pela Unidade Técnica, conforme se extrai do seguinte excerto, também transcrito no Relatório (peça 36) , que subsidiou o Voto (peça 35) condutor do Acórdão (peça 34) atacado:
1ª) somente a delegação legal ou convencional, a determinada pessoa, da gestão de bens, valores ou interesses de outra ou de outras pessoas, faz surgir, para o delegado, a obrigação de prestar contas da administração daquilo que lhe foi confiado, o que equivale a dizer que essa delegação constitui pressuposto sine qua non da obrigação de prestar contas; 
2ª) exsurge do que dispõe o artigo 70, parágrafo único, da Constituição, com a redação que lhe foi dada pela Emenda Constitucional 19/1998, que as pessoas sobre as quais recai a obrigação de prestar contas são aquelas às quais se delegou a gestão pública, traduzida esta nas seguintes ações: (1ª) utilizar, arrecadar, guardar, gerenciar ou administrar dinheiros, bens e valores públicos; (2ª) utilizar, arrecadar, guardar, gerenciar ou administrar dinheiros, bens e valores pelos quais a União responda; e (3ª) em nome da União, assumir obrigações de natureza pecuniária; isso leva à conclusão de que, se a uma pessoa (física ou jurídica, pública ou privada, como prevê a CF) não for delegada nenhuma dessas ações, simplesmente não nascerá, para essa pessoa, a obrigação de prestar contas;
3ª) se compete ao TCU julgar as contas daqueles que derem causa a perda, extravio ou outra irregularidade de que resulte prejuízo ao erário, esse julgamento só será possível nas hipóteses em que houver previsão normativa para a existência dessas contas, isto é, nas hipóteses em que se estabelecer, por norma jurídica, a obrigatoriedade da prestação de contas; o artigo 70, parágrafo único, da CF, serve justamente a identificar quais são as pessoas obrigadas a prestar contas;
4ª) identificados, mediante o artigo 70, parágrafo único, da CF, quais são as pessoas obrigadas a prestar contas, tratou o constituinte, mediante o artigo 71, inciso II, parte final, de apontar, entre aquelas pessoas, as que deverão ter suas contas levadas a julgamento pelo TCU em razão das ocorrências de perda, extravio ou outra irregularidade de que resulte prejuízo ao erário; em outros termos, uma interpretação conjunta daqueles dois dispositivos constitucionais leva à conclusão de que é competência do TCU julgar as contas de qualquer pessoa física ou jurídica, pública ou privada, que der causa a perda, extravio ou outra irregularidade de que resulte prejuízo ao erário quando essa pessoa: (1ª hipótese) utilizar, arrecadar, guardar, gerenciar ou administrar dinheiros, bens e valores públicos; (2ª hipótese) utilizar, arrecadar, guardar, gerenciar ou administrar dinheiros, bens e valores pelos quais a União responda; ou (3ª hipótese) em nome da União, assumir obrigações de natureza pecuniária;
5ª) o particular contratado pela Administração Pública para, em troca de contraprestação financeira, simplesmente lhe fornecer produtos, prestar serviços ou executar obras, não atua incumbido da gestão pública, traduzida nas ações previstas no artigo 70, parágrafo único, da CF, pelo que não recai sobre ele a obrigação de prestar contas pelas quantias que tenha recebido da Administração em pagamento pelo fornecimento de bens, pela prestação de serviços ou pela execução de obras;
6º) para a responsabilização do particular contratado pela Administração Pública que tenha dado causa a dano ao erário, deverão ser consideradas duas hipóteses: (1ª) se o dano ao erário foi causado pela atuação concorrente do particular contratado com quem tenha atuado no caso incumbido da gestão pública, então, em sede de tomada de contas especial, o particular deve responder pelo dano em solidariedade com quem atuou incumbido da gestão pública, conforme prevê o artigo 16, § 2º, alínea "b", da Lei 8.443/1992, ser apenado com multa, consoante o que dispõem o artigo 19, caput, e 57, da mesma lei, e, se for o caso, ser declarado temporariamente inidôneo para participar de licitação promovida pela Administração Pública, conforme o disposto no artigo 46 da mesma lei; (2ª) se o dano ao erário foi causado exclusivamente pela atuação do particular contratado, então este deve responder individualmente pelo dano; no entanto, configurada essa hipótese, a tomada de contas especial, instituto que serve exclusivamente à avaliação da gestão pública ante a ocorrência de um dano, não é o instrumento adequado para que se busque a recomposição do erário, cabendo à Administração Pública, nessa hipótese, promover as medidas administrativas ou judiciais cabíveis visando ao ressarcimento do prejuízo sofrido.
No caso ora em exame, evidenciou-se que a Construtora Majestade Ltda. concorreu para o dano apontado nesta TCE. No entanto, aquela empresa não atuou como pessoa a quem a Administração tenha confiado a gestão pública, mas tão somente como pessoa contratada para executar uma obra em troca de uma determinada contraprestação financeira. Daí que não recai sobre aquela empresa a obrigação de prestar contas. E se não cabe falar em contas daquela empresa, como poderia haver julgamento, pelo TCU, dessas inexistentes contas? O julgamento de que trata o citado artigo 71, inciso II, parte final, da Constituição, só se faz possível, repita-se, sobre contas que existam, ou seja, sobre contas de pessoa que, incumbida da gestão pública - e justamente por isso obrigada a prestar contas -, der causa a dano ao erário. A interpretação do que dispõe o artigo 71, inciso II, parte final, da CF, no sentido de que cabe julgamento de contas de todo e qualquer que dê causa a dano ao erário revela-se, pois, simplista e equivocada, uma vez que não se pode julgar aquilo que não existe. 
Mas, a despeito de a Construtora Majestade Ltda. não ter contas a serem julgadas no caso presente, deve ela, como apropriadamente propôs a Secex/CE, responder pelo dano apurado nesta TCE, em solidariedade com quem realmente funcionou, no caso presente, como gestor público - o Sr. José Farias de Castro, prefeito municipal à época dos fatos -, conforme o estabelecido no artigo 16, § 2º, alínea "b", da Lei 8.443/1992, e ser penalizada com multa, consoante o disposto nos artigos 19, caput, e 57, da mesma lei.
8.	O Relator a quo colheu o pronunciamento uniforme da Unidade Técnica, adotado como razões de decidir, sem prejuízo da seguinte fundamentação constante do Voto (peça 35) condutor do Acórdão (peça 34) atacado:
Dissinto do parecer emitido pelo Ministério Público, no sentido de não julgar as contas da Construtora Majestade Ltda., incorporando às minhas razões de decidir o exame levado a efeito pela unidade técnica e transcrito no relatório que antecede este voto.
Entendo que compete ao Tribunal julgar as contas dos terceiros contratados pela Administração Pública nas hipóteses de prejuízo à União, com fundamento nos artigos 70 e 71, inciso I, da Constituição Federal, combinado com os artigos 5º, inciso II, e 16, 2º, da Lei 8.443/1992. Cito, a título de precedente, o Acórdão 946/2013-TCU-Plenário, o qual, de maneira bem fundamentada, inovou a jurisprudência do TCU ao admitir o julgamento de contas e a imputação de débito a terceiros não pertencentes à Administração, mesmo sem a participação de agente público no cometimento da irregularidade. 
O dever de prestar contas e a jurisdição do TCU envolvem tanto os agentes públicos quanto os privados, quando sua conduta provocar dano ao Erário, sem exigências relativas a estarem exercendo o múnus público. Também nesse sentido são os Acórdão 2545/2013-TCU-Plenário e 2.65/2014-Plenário. 
Não havendo nos autos elementos que permitam concluir pela ocorrência de boa-fé ou de outros excludentes de culpabilidade na conduta dos responsáveis, acolho os argumentos apresentados pela unidade técnica.
9.	Com esses fundamentos adotados como razão de decidir, nos termos do Voto constante da peça 35, foi proferido o Acórdão 3588/2018-TCU-Primeira Câmara (peça 34) , que julgou irregulares as contas de José Farias de Castro e da Construtora Majestade Ltda., condenando-os solidariamente ao pagamento da quantia nele especificada, além de aplicar-lhes multa.
10.	José Farias de Castro, não conformado com o decisum proferido pelo Tribunal, interpôs, em causa própria, Recurso de Reconsideração (peça 68) , que passa a ser analisado nos aspectos de admissibilidade e de mérito.
ADMISSIBILIDADE
11.	Ratifica-se o exame de admissibilidade realizado por esta Secretaria de Recursos (peças 69-70) , que se manifestou pelo conhecimento do presente recurso, com fundamento nos artigos 32, inciso I, e 33, da Lei 8.443/1992, combinado com o art. 285, § 2º, do Regimento Interno do TCU - RI/TCU, sem atribuição de efeito suspensivo.
12.	O Relator deste Recurso, Ministro Vital do Rego, anuiu ao exame de admissibilidade (peça 72) .
MÉRITO
13. Delimitação.
13.1.	Constitui objeto do presente Recurso verificar se houve correta aplicação dos recursos recebidos por força do Convênio 1.451/2006, celebrado entre a Funasa e o município de Brejo - MA, que tinha como objeto a execução de sistema de abastecimento de água.
14. Da aplicação dos recursos.
14.1.	O Sr. José Farias de Castro, depois de formular relato dos fatos, consigna a realização do objeto, amparado em Visita Técnica da própria Funasa, que teria apurado a realização completa do objeto ajustado por meio do Convênio 1.451/2006, celebrado entre a Funasa e o município de Brejo - MA.
14.2.	Nesse sentido, o recorrente concentra suas razões recursais no seguinte excerto (peça 68, p. 2-3) :
Mais adiante, mais precisamente em 05 de março de 2015, a Funasa produz um novo parecer financeiro e declara a execução à ordem de 62% e sugere a devolução de 38% do objeto pactuado. Estes procedimentos estão postos na notificação n° 114/2015 anexa. Este que foi o último parecer emitido, deu sustentação para a produção da presente tomada de contas. Ciente dos fatos, o ora recorrente foi a busca de reparos a serem feitos pela empresa contratada que recebera os recursos pelos serviços em sua totalidade e parte dos mesmos ainda estavam por fazer. A empresa através de seu representante, reconhecendo sua responsabilidade, comprometeu-se em construir os sistemas não executados assim como, realizar trabalhos de reparos em partes dos sistemas já construídos.
Realizado os trabalhos de conclusão das obras do convênio e informado à Funasa, foi realizada nova visita técnica que se transcreve no relatório de visita técnica e Relatório Complementar de Tomada de Contas, que atestam a execução de 100,07 % (Cem ponto zero sete por cento) do objeto pactuado. A Funasa na descrição dos fatos que amparam o relatório complementar das contas, diz no inciso (IV) Conclusão, que sugere a aprovação das contas e que estas informações deverão ser imediatamente comunicadas à unidade de controle interno. Mesmo assim, considerando a possibilidade de que as informações da Funasa para o controle interno (TCU) , chegassem ao conhecimento da corte em data posterior às possíveis decisões de plenário, o ora recorrente encaminhou por conta própria as Razões de Justificativas anexas ao processo principal e cópias que neste ato se repete em 03 de abril do corrente ano. Por pouco o previsto não aconteceu, o processo foi a plenário (14) quatorze dias depois que as razões de justificativas foram entregues na Secex do MA.
O andamento do processo em duas linhas é sem sombra de dúvidas, atípico, contudo, neste caso foi de grande valia pois quando a conclusão das obras se deram, a tomada já estava na corte a Funasa deixou de informar ou informou tardiamente. Resta agora a devida reparação dos fatos, e para tanto, estamos trazendo aos autos documentos novos "Relatório de Visita Técnica e Relatório Complementar de Tomada de Contas Especial" para assegurar os termos de recebimento do presente Recurso de Reconsideração sem os efeitos suspensivos em conformidade com os mandamentos do Art. 285 § II do regimento da Corte.
14.3.	Com esses fundamentos, o recorrente requer a nulidade do Acórdão recorrido e o provimento de seu recurso.
Análise
14.4.	Inicialmente, deve-se reconhecer que houve, de fato, entrega dos documentos mencionados pelo recorrente no dia 3/4/2018, conforme protocolo da SECEX-MA aposto no documento constante da peça 68, p. 9, ou seja, em data anterior à prolação do Acórdão 3588/2018-TCU-Primeira Câmara (peça 34) , que ocorreu em 17/4/2018. Sob o título de "razões de justificativas e documentos novos", o Sr. José Faria de Castro já havia juntado os mesmos documentos constantes da petição recursal na peça 33, em que consta o Relatório Complementar de Tomada de Contas Especial da Funasa - MA, com protocolo de 3/4/2018.
14.5.	Contudo, a marcha processual deve observar o rito descrito principalmente no Regimento Interno deste Tribunal, que passa a ser comentado.
14.6.	O prazo para apresentação de alegações de defesa é legal, ou seja, a Lei 8.443/1992 - LO/TCU (art. 12, inciso II) estabelece que ao responsável compete apresentar as alegações de defesa decorrentes de citação válida, no prazo fixado no Regimento Interno do TCU. Este prevê que o prazo será fixado no instrumento citatório. Nos termos do Ofício 0619/2017-TCU/SECEX-CE, de 21/3/2017 (peça 23) , o prazo para atendimento à citação foi fixado em 15 (quinze) dias. Ou seja, uma vez não atendida a citação nesse prazo, o responsável será considerado revel nos termos do art. 12, § 3º, da LO/TCU, dando-se prosseguimento ao feito.
14.7.	A fase de instrução encerra-se com a manifestação nos autos do titular da Unidade Técnica, motivo por que os documentos posteriores devem ser considerados como memoriais, salvo se diverso for o entendimento do relator, conforme preceitua o art. 160, §§ 1º, 2º e 3º, do RI/TCU. Ademais, não incorre em omissão a decisão que deixa de apreciar questão levantada exclusivamente em sede de memoriais (peça 33) , como devem ser considerados os argumentos e documentos juntados pelo Sr. José Farias de Castro depois de encerrada a instrução. Nesse sentido, consta enunciado constante do Boletim de Jurisprudência 93/2015, in verbis:
Não incorre em omissão a decisão que deixa de apreciar questão levantada exclusivamente em sede de memoriais. Após o término da fase de instrução, documentação entregue pelos responsáveis tem natureza jurídica de memorial (art.160, §§1º e 3º do Regimento Interno/TCU) e, ainda que contenha argumentos inéditos aos autos, não vincula a formação de juízo do relator, podendo este até mesmo não autorizar sua juntada ao processo.
14.8.	Assim, ainda que o ora recorrente tenha ingressado com documentos em data anterior à prolação do Acórdão recorrido, o Sr. José Farias de Castro não apresentou suas alegações de defesa no tempo devido, motivo por que foi considerado revel, nos termos do Acórdão recorrido.
14.9.	Entretanto, o Recurso de Reconsideração possui efeito devolutivo pleno, motivo por que todos os documentos agora juntados pelo Sr. José Farias de Castro serão analisados em conjunto e em confronto com todos os demais argumentos, fatos e documentos constantes dos autos, com o rito processual destinado ao recurso.
14.10.	Nos termos da análise técnica realizada pela Secex-CE, transcrita no item 5 desta instrução, a apuração do débito imposto ao Sr. José Farias de Castro e à empresa Construtora Majestade Ltda. fundamentou-se nos relatórios emitidos pela concedente. Repisa-se, para melhor compreensão do deslinde do feito, o fundamento que inicialmente apurou débito de 38% do montante integral dos valores envolvidos no ajuste, nos seguintes termos (peça 29) :
37. Tanto os relatórios do tomador de contas, quanto o relatório de auditoria da SFCI, amparados pelo parecer técnico da Diesp de 16/4/2014 (peça 3, p. 176) e pelo Parecer Financeiro 158/2015, de 19/8/2015, do setor de prestação de contas da Funasa/MA (peça 4, p. 130-132) , concluíram pela existência de dano ao erário federal da ordem de R$ 239.401,67, valor original de 25/3/2009, correspondente a 38% do montante integral repassado, a ser imputado ao José Farias de Castro (CPF XXX.776.953-XX) , ex-prefeito municipal de Brejo/MA (gestão 2009-2012) , e à Construtora Majestade Ltda. (CNPJ 07.230.701/0001-66) , empresa contratada para a execução da obra, em razão da inexecução parcial do objeto ajustado.
38. Os fatos foram bem circunstanciados nas fases interna e externa desta tomada de contas especial e o dano foi calculado corretamente. Quanto à responsabilização, também se mostrou correta a indicação do ex-prefeito José Farias de Castro (gestão 2009-2012) , por ter sido o gestor dos recursos impugnados, solidariamente com a da empresa contratada, Construtora Majestade Ltda., por não ter solucionado as pendências solicitadas por meio de notificações.
14.11.	Ora, agora em sede de Recurso de Reconsideração, Sr. José Farias de Castro juntou aos autos Relatório Complementar de Tomada de Contas Especial, emitido pela Superintendência Estadual do Maranhão, da Fundação Nacional de Saúde (peça 68, p. 10-11) , que atesta a execução de 100,07% dos valores envolvidos, nos seguintes termos:
2. O motivo da instrução do presente processo, deve-se ao fato da área técnica desta Fundação haver realizado nova fiscalização às obras objeto de referido convénio, em decorrência de solicitação do agente responsável (Ofício nº 09/2015, de 29.09.2015) , protocolada neste órgão em 30 de setembro de 2015, fl. 04. De acordo com o Relatório de Visita Técnica s/n, de 11.10.2017, cuja vistoria foi realizada no dia 27.07.2017, fls. 05/10, foi atribuído o percentual de 100,07%, com execução integral das obras, tendo sido aprovada a prestação de contas com ressalvas - Parecer Financeiro nº . 130/2017, de 19.10.2017, fls. 15/16. Não foi elaborado parecer técnico após referida visita técnica.
14.12.	Em conclusão o Relatório assim se pronuncia (peça 68, p. 10-11) :
Considerando, portanto, que área técnica concluiu terem sido eliminadas as pendências técnicas detectadas anteriormente, sugerindo a aprovação da prestação de contas, com o alcance do objetivo previsto inicialmente, e, que o Setor de Prestação de Contas, do Serviço de Convênios desta Superintendência Estadual, fundamentado no parecer da área técnica, sugeriu também a aprovação das contas com ressalvas, deverá ser comunicado imediatamente o fato à unidade de controle interno que certificou as contas para a adoção das providências junto ao Tribunal de Contas da União, em obediência ao disposto no art. 72, I, "a", da Portaria Interministerial nº 424, de 30 de dezembro de 2016, pois, em pesquisa realizada ao portal da CGU, verifica-se que o Processo nº 25170.002.400/2015-13, relativo à tomada de contas especial, já foi encaminhado ao TCU.
14.13.	Nesse sentido, em razão do Relatório emitido pela Funasa - MA, resta comprovada a aplicação integral dos recursos recebidos por meio do Convênio 1.451/2006, celebrado entre a Funasa e o município de Brejo - MA. Nesse sentido, deve ser dado provimento ao Recurso de Reconsideração interposto por José Farias de Castro, a fim de julgar suas contas regulares com ressalva, dando-se-lhe quitação. Por conseguinte, deve também ser afastada a multa que lhe fora aplicada por meio do item 9.3 do Acórdão 3588/2018-TCU-Primeira Câmara.
14.14.	O débito envolve circunstâncias objetivas, motivo por que, quando houver mais de um responsável pelo mesmo fato, a defesa apresentada por um deles aproveitará a todos, ainda que revel, segundo a inteligência do art. 161 do RI/TCU. Nesse sentido, ainda que a empresa Construtora Majestade Ltda. - ME (CNPJ 07.230.701/0001-66) tenha sido considerada revel, nos termos do item 9.1 do multicitado Acórdão recorrido, e não tenha interposto recurso, a circunstância fático-jurídico-objetiva a ela também aproveita, motivo por que também deve ter suas contas julgadas regulares com ressalva, dando-se-lhe quitação. A multa aplicada por meio do item 9.3 do Acórdão 3588/2018-TCU-Primeira Câmara fundamentou-se no art. 57 da Lei 8.443/1992. Assim, uma vez afastado o débito, deve ser afastada também a multa que lhe fora aplicada.
CONCLUSÃO
15.	Dessa forma, os argumentos e documentos apresentados por José Farias de Castro demonstram a aplicação dos recursos no objeto ajustado, devendo-se dar provimento integral ao Recurso de Reconsideração por ele interposto. Além disso, devem-se estender esses efeitos à empresa Construtora Majestade Ltda. - ME (CNPJ 07.230.701/0001-66) , por se tratar de circunstâncias objetivas, nos termos do art. 161 do RI/TCU.
PROPOSTA DE ENCAMINHAMENTO
16.	Ante o exposto, submetem-se os autos à consideração superior, propondo-se com fundamento nos art. 32, inciso I, e 33 da Lei 8.443/1992:
a) conhecer do recurso interposto por José Farias de Castro, para, no mérito, dar a ele provimento;
b) reformar o Acórdão 3588/2018-TCU-Primeira Câmara para, com fundamento nos arts. 1º, inciso I, 16, inciso II, 18, da Lei 8.443/1992, c/c os art. 23, inciso II, da mesma Lei, e com os arts. 1º, inciso I, 208 e 214, inciso II, do Regimento Interno do TCU, julgar regulares com ressalva as contas de José Farias de Castro e da Construtora Majestade Ltda., dando-se-lhes quitação;
c) encaminhar cópia da deliberação a ser proferida, bem como do relatório e voto que a subsidiarem ao recorrente, à Construtora Majestade Ltda., ao Procurador-Chefe da Procuradoria da República no Maranhão, à Fundação Nacional de Saúde e aos demais interessados, nos termos do § 3º do art. 16 da Lei 8.443/1992, c/c o § 7º do art. 209 do Regimento Interno do TCU, para adoção das medidas que entenderem cabíveis.
É o relatório.

não há.

Subprocurador-Geral Lucas Rocha Furtado.

RECURSO DE RECONSIDERAÇÃO EM TOMADA DE CONTAS ESPECIAL JULGADA IRREGULAR. CONDENAÇÃO EM DÉBITO DOS RESPONSÁVEIS. MULTA. ARGUMENTOS SUFICIENTES PARA MODIFICAR A DECISÃO RECORRIDA. APRESENTAÇÃO DE DOCUMENTOS QUE COMPROVAM A EXECUÇÃO DO OBJETO. CONHECIMENTO. PROVIMENTO. PRESTAÇÃO DE CONTAS FINAL APROVADA PELO CONCEDENTE. EXTENSÃO DOS EFEITOS A TERCEIRO CONTRATADO. CONTAS REGULARES COM RESSALVA. QUITAÇÃO. CIÊNCIA.

TOMADA DE CONTAS ESPECIAL (TCE)

Secretaria de Recursos (Serur).

Em exame, recurso de reconsideração interposto por José Faria de Castro (peça 68) , ex-prefeito de Brejo/MA (gestão 2009-2012) , contra o Acórdão 3588/2018-TCU-Primeira Câmara (peça 34) , por meio do qual o TCU julgou à revelia suas contas e a da Construtora Majestade Ltda. - ME irregulares, condenou-os em débito e aplicou-lhes multa, com fulcro no artigo 57 da Lei 8.443/1992. 
O presente processo cuidou originalmente de tomada de contas especial (TCE) instaurada pela Fundação Nacional de Saúde (Funasa) , em razão da impugnação parcial de despesas referentes ao Convênio 1.451/2006, celebrado entre a Funasa e o município de Brejo/MA.
A avença teve como objeto a execução de sistema de abastecimento de água, com vigência prevista para o período de 28/6/2006 a 23/3/2010, no valor total de R$ 666.905,22, sendo R$ 630.000,00 a cargo da concedente e R$ 36.905,22 a título de contrapartida do convenente (peça 1, p. 72-94) . Os recursos federais foram transferidos à municipalidade por meio de quatro ordens bancárias, creditados na conta corrente 11399-9, agência 0590 do Banco do Brasil (peça 2, p. 146, 226-228) : (i) 2007OB908968, de 13/8/2007; (ii) 2008OB906903, de 17/9/2008; (iii) 2009OB801884, de 23/3/2009; e (iv) 2009OB801885, de 23/3/2009.
Após análise das razões de apelo, a Secretaria de Recursos (Serur) propôs o conhecimento do recurso de reconsideração para, no mérito, dar-lhe provimento, ante a existência de documentos aptos a reformarem a decisão atacada (peças 81 e 82) .
Em síntese, a Serur concluiu que o exame da documentação acostada aos autos pelo recorrente demonstra a execução física e financeira do objeto do Convênio 1.451/2006, especificamente o Relatório Complementar de Tomada de Contas Especial, emitido pela Superintendência Estadual do Maranhão, da Fundação Nacional de Saúde (peça 68, p. 10-11) . Em vista disso, propôs dar provimento integral ao recurso, de modo a reformar a decisão combatida no sentido de julgar regulares com ressalva as contas do recorrente, dando-lhe quitação, estendendo tais efeitos à empresa Construtora Majestade Ltda. - ME.
O Ministério Público junto ao TCU (MPTCU) , representado no feito pelo Subprocurador-Geral, Lucas Rocha Furtado, concordou com o encaminhamento proposto pela Serur, consoante parecer acostado à peça 83.
O presente recurso deve ser conhecido, por atender aos requisitos de admissão dispostos nos arts. 32, inciso I, e 33 da Lei 8.443/1992.
Com relação ao mérito, manifesto minha concordância com a proposta da Serur, que contou com a anuência do Parquet especializado, razão pela qual incorporo em minhas razões de decidir os argumentos expendidos nos pareceres transcritos no relatório que precede este voto, sem prejuízo de tecer algumas considerações.
Em sua defesa, o recorrente argumenta, em essência, que (peça 68, p. 2-3) :
a) a Construtora Majestade Ltda. - ME realizou os trabalhos de conclusão das obras objeto do convênio; e 
b) a Funasa realizou nova visita técnica (peça 68, p. 14-17) e atestou a execução física e financeira de 100% do objeto pactuado, nos termos do Relatório Complementar de Tomada de Contas, datado de 28/11/2017 (peça 68, p. 10-11) .
O relator a quo, em seu voto, registrou que o débito apurado de R$ 239.401,67, em valores originais, decorreu da inexecução de 38% do objeto conveniado, conforme apontado pela área técnica da Funasa.
Tal constatação resultou de vistoria realizada, na data de 30/4/2013, nos termos do Relatório de Visita Técnica acostado à peça 3, p. 144-174, sendo confirmada pela Funasa no Parecer Técnico Final (peça 3, p. 176) , nos Pareceres Financeiros 069/2014 (peça 3, p. 178-184) , 35/2015 (peça 5, p. 4-8) e 158/2015 (peça 5, p. 130-134) , indicando a inexecução do sistema de abastecimento de água do povoado Funil. Em consequência, a Funasa emitiu o Relatório do Tomador de Contas Especial 1, datado de 29/9/2015 (peça 5, p. 185-199) , responsabilizando o ex-prefeito e a Construtora Majestade Ltda. - ME pelo débito apurado.
Nesta fase recursal, o Sr. José Faria de Castro, ex-prefeito de Brejo/MA, traz aos autos o Relatório de Visita Técnica s/n, datado de 11/10/2017 (peça 68, 14-17) , referente à vistoria realizada por equipe técnica da Funasa em 27/7/2017. Consta desse relatório a informação de que: (i) as pendências detectadas na última visita realizada pela Funasa foram sanadas, indicando a aplicação de 100% dos recursos recebidos; e (ii) os sistemas de abastecimento de água implantados nos povoados Funil, Palmeira Junta, Estreito, Bom Princípio, Santa Bárbara, Gameleira, Lagoa dos Pinheiros e Santa Tereza, encontram-se funcionando e atendendo as populações beneficiadas.
Argumenta o recorrente que, em virtude dessa vistoria realizada em 27/7/2017, a Funasa emitiu o Relatório Complementar de Tomada de Contas, datado de 28/11/2017, acostado à peça 68, p. 10-11, atestando a execução física e financeira de 100% do objeto pactuado.
De fato, o referido relatório complementar aponta que (peça 68, p. 11) :
Considerando, portanto, que área técnica concluiu terem sido eliminadas as pendências técnicas detectadas anteriormente, sugerindo a aprovação da prestação de contas, com o alcance do objetivo previsto inicialmente, e, que o Setor de Prestação de Contas, do Serviço de Convênios desta Superintendência Estadual, fundamentado no parecer da área técnica, sugeriu também a aprovação das contas com ressalva, deverá ser comunicado imediatamente o fato à unidade de controle interno que certificou as contas para a adoção das providências junto ao Tribunal de Contas da União, em obediência ao disposto no art. 72, I, "a", da Portaria Interministerial nº 424, de 30 de dezembro de 2016, pois, em pesquisa realizada ao portal da CGU, verifica-se que o Processo nº . 25170.002.400/2015-13, relativo à tomada de contas especial, já foi encaminhado ao TCU.
Entendo que as informações constantes dos novos documentos acostados aos autos pelo recorrente indicam que foram saneadas as pendências que conduziram à impugnação parcial de despesas referentes ao Convênio 1.451/2006 e, por conseguinte, permitem afastar o débito apurado. 
Portanto, merecem acolhimento os apelos recursais do Sr. José Faria de Castro, ex-prefeito de Brejo/MA, a fim de reformar o Acórdão 3588/2018-TCU-Primeira Câmara.
Além disso, comungo do entendimento da unidade técnica de estender tais efeitos à empresa Construtora Majestade Ltda. - ME, tendo vista se tratar de circunstâncias objetivas, nos termos do art. 161 do Regimento Interno/TCU.
Por essas razões, acolho a sugestão da Serur, que teve a anuência do Parquet de Contas, para, no mérito, dar provimento aos apelos recursais do recorrente, a fim de julgar regulares com ressalva as contas do Sr. José Faria de Castro e da Construtora Majestade Ltda., dando-lhes quitação.
Diante do exposto, voto para que o Tribunal adote a minuta de acórdão que ora submeto à deliberação deste Colegiado.
TCU, Sala das Sessões Ministro Luciano Brandão Alves de Souza, em 25 de junho de 2019.
Ministro VITAL DO RÊGO 
Relator